臺灣彰化地方法院民事判決
                                      109年度訴字第340號
原      告  禾盈國際有限公司

法定代理人  周芬如  
訴訟代理人  王金泰  
            蔡詠晴律師
被      告  林睿毅  

訴訟代理人  賴淑惠律師
            鄭智文律師
複代理人    邱珮綸  
上列當事人間請求履行契約等事件，本院於民國110年7月31日言
詞辯論終結，判決如下：
    主  文
確認原告就被告所有門牌號碼彰化縣○○鄉○○村○○路○○段000巷00
號畜舍屋頂之租賃關係存在。
原告其餘之訴駁回。
訴訟費用由被告負擔。
    事實及理由
壹、程序事項
一、按訴狀送達後，原告不得將原訴變更或追加他訴。但請求之
    基礎事實同一者、擴張或減縮應受判決事項之聲明者、不甚
    礙被告之防禦及訴訟之終結者，不在此限，民事訴訟法第25
    5條第1項第2款、第3款、第7款分別定有明文。本件原告起
    訴時原聲明：「⒈被告應會同原告辦理合約一之公證；⒉被告
    應與受告知訴訟人簽訂租賃標的為址設彰化縣○○鄉○○村○○路
    ○○段000巷00號畜舍之屋頂，租賃條件同於合約一之合約三
    ；⒊被告應於與受告知訴訟人會同辦理合約三之公證後，將
    前開租賃標的交付予受告知訴訟人；⒋訴訟費用由被告負擔
    。」（見本院卷一第12頁）；嗣於民國（下同）109年7月14
    日具狀追加聲明第一項：「確認兩造間就彰化縣○○鄉○○村○○
    路○○段000巷00號畜舍之屋頂租賃關係存在。」（見本院卷
    一第81頁）；再於109年12月4日具狀變更訴之聲明為：「⒈
    確認兩造間就彰化縣○○鄉○○村○○路○○段000巷00號畜舍之屋
    頂租賃關係存在；⒉被告應會同原告辦理合約一之公證；⒊訴
    訟費用由被告負擔。」（見本院卷二第7頁）。經核原告所
    為前開訴之變更，其爭點共通，其請求利益之主張在社會生
    活上可認為同一或關連，且證據資料具有同一性或一體性，
    堪認係基於同一基礎事實，就應受判決事項之聲明為擴張或
    減縮，且無礙於被告防禦及訴訟終結，合於前揭法律規定，
    應予准許。
貳、實體事項
一、原告方面
  ㈠緣兩造於106年9月27日簽訂「房舍屋頂租賃合約書」（下稱
    系爭合約，見本院卷一第25頁），租賃標的為「址設彰化縣
    ○○鄉○○村○○路○○段000 巷00號隆盛畜牧場畜舍（下稱系爭畜
    舍）之屋頂」用以設置太陽能發電設備，並於合約第15條約
    定租約須公證。嗣於107年7月25日原告與中租迪和股份有限
    公司（下稱中租迪和公司）簽訂合作協議（見卷一第31頁）
    ，約定太陽能發電設備建置完成後，將案場、租約，及與台
    電間躉購合約等有償移轉予中租迪和公司（下稱合約二）。
    然因合約二約定須提出系爭合約之公證書予中租迪和公司查
    核，詎被告拒不配合辦理公證，致原告無法履行與中租迪和
    間合約。迫於無奈，爰提起本件訴訟。並聲明：⒈確認兩造
    間就彰化縣○○鄉○○村○○路○○段000巷00號畜舍之屋頂租賃關
    係存在；⒉被告應會同原告辦理合約一之公證；⒊訴訟費用由
    被告負擔。
  ㈡對被告答辯則以：
  ⒈按於租賃關係中，雙方對於租金及租賃標的意思表示一致，
    租賃契約即成立；否則，倘雙方對於契約必要之點以外事項
    之歧異可影響契約關係成立與否，實有害於交易安全。系爭
    合約第1條已約定租賃標的為系爭畜舍屋頂、第4條約定租金
    每年新台幣（下同）87萬元。則以兩造關於租賃標的、租金
    等租約必要之點已有合意，堪認租約已有效成立。至於被告
    辯稱交付結構施工圖、完成修補等亦屬契約重要事項，則屬
    無據。
  ⒉系爭合約已達履約階段；被告辯稱系爭合約因未辦理公證而
    尚未成立云云，洵屬無據。
  ⑴系爭合約第15條「租約應依法公證後正式生效」僅為保全證
    據。實情係締約時出面洽商者係被告林睿毅，但租賃標的即
    系爭畜舍之所有權人則係被告之弟林錦峰。為避免日後爭議
    ，才約定「公證」確保合約效力無虞。
  ⑵被告雖辯稱公證係契約成立要件，以免原告未履行契約重要
    之點云云。然此已超越文義解釋之範疇。蓋若以「完成修補
    」作為租約之前提，本應於合約中明定「待原告修補完畢協
    同辦理公證」等文字。
  ⑶被告另辯稱約定要式行為尚未完成，推定契約不成立云云。
    惟民法第166 條之推定僅用於當事人意思不明之情形，若當
    事人之意思甚明顯，自無適用該條規定之餘地。則以兩造約
    定合約須經公證，係為滿足原告與中租迪和公司間合作計畫
    所需（見本院卷一第31頁），自無前開規定之適用。
  ⑷系爭合約簽立於106年9月27日，經被告指示於107年9月13日
    開工（詳原證27、附表2），施工過程中，被告從未阻止原
    告施作工程，甚至催促趕工（原證32），於107年12月28日
    完工掛表；且被告數度要求原告「依約」給付租金（原告已
    依約付訖二年份租金，見原證14至18）、「依約」補強結構
    、於調解時要求原告「依約」履行，甚至主張「終止合約」
    ，在在顯示系爭合約雖尚未辦畢公證，然實際上已開始履行
    ，自已成立生效。若兩造之真意係以「公證」為合約之成立
    或生效要件，被告豈能請求給付租金或主張終止租約？
　　系爭合約第15條約定「公證」，僅保全證據及鄭重其事而已
    。
　⑸被告自106年9月27日至108年9月18日之二年期間內，收取租
    金及享受原告補強建物結構之利益，甚至汲取太陽能產業經
    營經驗（原證33），從未主張系爭合約尚未生效。而今竟辯
    稱系爭合約未成立或生效，有悖誠信。
　⑹被告另稱「如當事人之法律行為已成立，則屬認證私證書之
    範疇」、「苟係保全契約之證據，則約定辦理認證即可」，
    逕而推論「兩造當事人倘有保全證據之需求，亦僅約定至公
    證人處『認證』即可，而無須約定『依法公證後正式生效』之要
    式行為」云云，無非以法律專業角度針砭非法律專業者之真
    意，未見民間不辦理認證與公證所在多有，且混淆約定之法
    律效果與約定之真意為何，屬不同層次問題，不能僅以此法
    律文字推論當事人「約定公證」之實然真意為何。
  ⑺再者，以被告於107年10月23日會議中承諾不收第一年租金（
    見本院卷一第121頁），嗣後仍以存證信函向原告請求給付
    租金。以該存證信函附件記載：「…所謂第一年免付租金，
    係以台端均已完成全數補強項目為前提，考量台端完成補強
    過程中需支付費用…，必須台端完成全部補強項目後，始有
    第一年免付租金之適用。」（見本院卷一第281頁），可見
    被告認知其對於原告有租金債權，但以原告完成修補作為第
    一期租金請求權之解除條件。足徵租約已成立。是否完成結
    構補強，均無礙於租約之效力。
　⑻系爭合約第15條之所以約定公證，係為符合原告與中租迪和
    公司間合約二之要求。實際上，「公證」反而是被告之給付
    義務，而非以公證作為租約之成立或生效要件。被告明知系
    爭合約已成立或生效，早已進入履行階段，原告亦已給付二
    兩年份租金。而今竟託辭須公證始成立生效云云，有違誠信
    。
　⑼若認租約尚未成立生效，則被告就原告所為更換屋頂浪板、
    補強部分立柱和屋樑等工程所支出之工程款，屬無法律上原
    因而受有利益，原告自得依不當得利法律關係請求被告返還
    。此外，對於被告使原告信賴契約已成立生效而投入之成本
    ，當得向被告請求賠償合計16,248,245元。
  ⒊被告辯稱原告依約須完成系爭畜舍之補強云云。惟以系爭合
    約第18條第2 項約定「如甲方建置太陽能之屋頂結構因為年
    久老舊有漏水現象需修補，應由乙方自行負擔屋頂修繕以維
    持建物功能性。」等語，以文義解釋可知原告僅就「屋頂」
    負修繕義務。縱認原告就建物結構亦負補強義務，但從合約
    第7條第1項前段：「…乙方應自行評估建物之結構及承載力
    ，若有需重新翻修、補強，均由乙方負擔費用…」，可知原
    告就修繕與否有最終解釋權，即由原告自行評估是否修繕，
    並由原告負擔費用。如此係基於系爭太陽能發電設備價值不
    斐，不能放任其置於有坍塌危險之處。再以原告委請之土木
    技師就系爭畜舍鑑定結構，所有畜舍屋頂之「靜載重＋太陽
    能板＋施工活載重」、「靜載重＋太陽能板＋設計地震力」、
    「靜載重＋太陽能板＋設計風力」、「最大剪應力」等檢覈結
    果均通過，可見隆盛畜牧場畜舍之結構安全，尚無須補強。
　　系爭合約第7條約定經原告評估後，若認需要補強結構，原
    告須負擔費用為之。循此脈絡，原告既已判斷系爭畜舍結構
    安全無虞，被告竟一再要求原告修補，甚至託辭屋頂浪板規
    格不符等等，有違誠信。
　　再者，原告係基於商業目的承租系爭畜舍屋頂架設太陽能發
    電設備，所求僅屋頂非年久失修即可，殊難想像原告承諾維
    護隆盛畜牧場內所有畜舍之結構安全。被告主張原告須負擔
    全部修繕責任，實質上已形成「原告為被告改建老舊建物」
    之結果，顯然逾越兩造締約之真意。
　　至於原告雖於保全程序、107年10月23日會議、108年5月28
    日調解等程序中讓步願意協助補強。但當事人於調解中讓步
    所考慮之因素甚多，自不得僅憑當事人讓步，遽謂承認他方
    主張之權利。原告於調解程序釋出善意，並非承認負擔修繕
    補強義務。
  ⒋何況，以民法第423 條規定出租人應以合於約定之使用收益
    狀態之租賃物交付承租人，並於租賃關係存續中，保持租賃
    物合於約定使用收益之狀態；系爭合約第6條第3項、第8條
    第2項亦約定被告應確保屋頂下方畜舍之結構安全，使原告
    得利用系爭太陽能發電設備使用收益，即被告仍不能脫免其
    依法及依契約應承擔之保持租賃物合於約定使用收益狀態之
    責任。是若系爭畜舍之結構不堪使用，被告仍負修繕義務。
    縱使原告好意為被告修繕補強系爭畜舍之建物結構，仍不能
    排除被告之修補義務。被告曲解系爭合約第7條關於太陽能
    電廠建置前之結構安全評估及補強之約定，主張原告須全盤
    負擔系爭畜舍之補強及修繕責任，排除出租人之責任，顯有
    誤解。
  ⒌被告另稱原告未於施工前交付結構施工圖，違反系爭合約第7
    條第1項云云。然原告於施工前已將結構施工圖交予被告，
    電廠完工掛錶後之108年6月3日又交付乙次（原證28）。被
    告稱原告未曾交付結構施工圖云云，並非事實。且系爭合約
    第7條第1項之約定重點在於「經被告同意」，並非提出圖說
    。是無論施工前有無提出圖說，以原告循被告指示於107年9
    月13日開始施工（原證27）、被告於107年12月2日催促趕工
    （原證32），及被告於施工期間內從未反對施工，甚至於10
    8年7月24日、9月11日催告給付租金等事實，可徵被告同意
    施工。否則，若被告反對原告裝設太陽能發電設備，大可一
    開始即攔阻原告施作，然其並未如此。又原告為使被告得以
    評估是否施工，曾依協議先施作「示範棟」作為工法之範本
    ，經被告同意後才全區施工。而今被告竟託辭原告未提出施
    工圖主張原告違約並阻擋原告進場維運，顯屬無據。
  ⒍關於系爭畜舍是否有結構安全疑慮一節。
  ⑴太陽光電發電設備之設置須經專業人士依建築法規簽證及監
    造。原告於系爭畜舍屋頂所建置之太陽能設備，經結構計算
    認為其結構安全設計符合法令，有太陽光電發電設備結構安
    全證明書、太陽能支撐架結構計算書及圖說可證（縣府函覆
    第14至21頁）。至被告雖指摘安品土木技師事務所結構計算
    書所採計算數值「混凝土f'c＝210kg／c㎡、鋼筋Fy＝2800kg／c㎡
    」不可採云云。但此數值係推估，且與台中結構工程技師公
    會所推估之數值相同（被證10鑑定報告第6頁），足認被告
    所辯不足採信。
  ⑵結構計算書係依設計圖面鋼構材料尺寸、扣件接合方式，並
    依照「臺灣地區各地之基本設計風速」規範數值計算，計算
    結果通過即可。原告提出的結構計算書於設計載重部分載明
    「地震力較風力小…」，而風載重所採基本設計為風速每秒3
    7.5公尺（縣府函覆資料第16頁），已高於彰化縣芳苑鄉基
    本風速每秒27.5公尺（附件5）。原告係評估地震力對載重
    之影響較風力小，才省略地震力部分，並非未作評估。
  ⑶被告以縣府函覆資料第86頁免雜圖之記載，主張系爭畜舍未
    依圖說使用H鋼補強云云，顯有誤會。查原證23免雜圖僅中
    間下方二建物有「H鋼一律100×50×5×7」文字註記，可見並
    非全部廠房均須使用H鋼。且系爭畜舍屋頂鋪設石綿瓦（卷
    二第249頁），建築工法上無法再架上鋼架，僅B-2區南側二
    棟鋼筋混凝土結構建物可使用鋼架（卷二第251頁）。原告
    係考慮系爭畜舍老舊，為減輕荷重才採用較輕且受力較平均
    的方鋼，且經過結構計算才施工（卷二第253頁）。
  ⑷被告指摘原告未使用規格為40×40cm鋁擠型支架云云。查協議
    之規格雖記載為40×40cm，然業界慣常使用鋁擠型材料規格
    單位通常係mm，原協議顯係誤載，正確應係40×40mm，而原
    告確以40×40mm鋁擠型支架施工，有訂貨報價單可佐（原證2
    9）。
  ⑸被告以被證六照片稱C8棟北側屋頂有塌落之危險云云，顯屬
    誇大。該處材質為石綿瓦，因為老舊而呈下陷狀況，拆除更
    換即可，與下方建物結構安全無涉。
  ⑹被告以立柱有若干裂痕（卷一第389頁以下照片）指摘原告違
    約云云。但隆盛畜牧場原本即老舊建物，其中畜舍立柱水泥
    剝落、裂痕等（見本院卷二第57頁），何以認為係原告造成
    ？縱使照片中裂痕係於原告承租後發生，但外力撞擊、混凝
    土乾縮、鋼筋鏽蝕將外層水泥撐裂等，均可能造成裂縫，無
    法確認裂痕係系爭太陽能發電設備所致，更不能徒憑立柱表
    面裂痕推論建物有倒塌風險。
　⑺其實系爭太陽能發電設備所費不貲，原告為確保設備安全無
    虞，已利用鋼柱施工補強系爭畜舍之鋼筋混凝土立柱（本院
    卷二第67頁）。無奈補強工程完畢後，被告仍託辭結構安全
    有疑慮而一再要求原告補強，否則即刁難原告進場維運。因
    被告之要求已逾原告使用系爭畜舍屋頂所必要之程度，及經
    結構計算確認系爭太陽能設備不影響原有建物結構安全（見
    彰府函覆資料第79頁）。原告承租系爭畜舍屋頂係為經營太
    陽能發電事業，將本求利，自無法允許被告全部請求。遑論
    依民法第423條規定，被告亦負有維持租賃物合於約定使用
    收益狀態之義務。被告豈能將維護建物結構安全之責任全部
    推卸由原告負擔？
  ⒎兩造及中租迪和公司曾於施工中之107年10月23日委請技師勘
    查現場（原證11、原證34），當日已就補強方式達成協議。
    依該次會議紀錄記載可知原告已經為被告修繕立柱116支（
    實際為148支與13支主樑），可見原告確有依約維護建物結
    構安全。至於該次協議中，被告雖主張另有550支尚待補強
    （卷一第121頁，決議內容第4點、第7點），惟此係原告單
    方面主張，當時兩造就補強項目及數量並未達成共識，自無
    違反協議可言。
　　又該次會議另協議「立柱及屋頂補強方式依4-2棟方式處理
    」（卷一第121頁），由原告以被告認同之工法補強原本狀
    況最差的4-2棟，資為將來施工之示範。原告確有依協議補
    強4-2棟，補強成果經被告肯定後，始繼續施作其他畜舍，
    有證人劉小銘之證詞可佐。被告雖辯稱伊未於該次會議記錄
    簽名可徵並未同意以4-2棟為示範棟施工云云。然被告亦將
    該次會議紀錄列作證物提出（被證3），並將「兩造於107年
    10月23日就豬舍柱子及橫梁補強、工法討論」列作為不爭執
    事項（卷一第368頁)，堪信兩造於該次會議確有合意。
  ⒏被告另稱原告未依108年5月28日調解筆錄履行云云。實則兩
    造及訴外人林錦峰於調解後之同年6月18日即至隆盛畜牧場
    討論補強。原告備齊物料進場施工，未幾即遭被告趕出，目
    前仍無法進入施工。是被告違反前開調解筆錄在先。
  ⒐被告指摘原告申請免請領雜項執照簽證必須提出結構計算書
    ，及結構計算書缺少相關配置圖云云。惟太陽能支撐架之結
    構計算書實非申請免雜照之必要文件：依設置再生能源設施
    免請領雜項執照標準第5條第1項第1款、第6條第2項第1款之
    規定，設置於建築物屋頂或露台之太陽光電發電設備，高度
    自屋頂面或露台面起算4.5公尺以下者，免依建築法規申請
    雜項執照；設置高度在3公尺以下者免檢附太陽光電發電設
    備結構計算說明書送所在地建築主管機關備查。查原告於隆
    盛畜牧場所設置的太陽能發電設備有屋頂平鋪和RC屋頂架高
    兩種形式，其高度自屋頂面起算分別為0.2公尺及2.02公尺
    ，依上開規定免申請雜項執照，亦不需檢附設備結構計算說
    明書送主管機關備查，是並無缺少配置圖之問題。被告另稱
    原告曲解法律云云，但以體系解釋知前開標準之「3公尺」
    係指太陽光電設備「基礎點起算高度」，並非建物總高度，
    被告似有誤解。
  ⒑本件所涉者乃兩造間之租賃關係是否存在、被告應否履行公
    證義務等，惟被告所爭執者無非係系爭畜舍（非租賃標的物
    ）之結構疑義，實與本件無關。且兩造實際上履約已久，迄
    今未聞系爭畜舍有何坍塌毀損而需原告修繕之處。遑論原告
    亟欲進場維運，被告仍阻撓原告進場。系爭畜舍倘因原告建
    置設施致坍塌毀損，原告責無旁貸應予修復，但被告收取租
    金後一再回頭爭執系爭租約之效力，實係利用原告為其翻新
    畜舍，有違誠信，顯無可取。
二、被告則以：
  ㈠系爭合約僅係租約之預約而已。系爭合約第15條約定「本租
    賃應依法公證後正式生效」，則以兩造就系爭合約尚未辦理
    公證一情，足認系爭租約尚未成立或生效。申言之，系爭合
    約既約定「公證後正式生效」，應認「公證」為契約之特別
    成立要件，即屬要式契約，苟未履行此要式行為，應推認租
    約尚未成立。至原告雖稱公證僅保全證據云云，惟若為保全
    證據，逕至公證人處辦理即可，何必約定公證後才生效？系
    爭合約第15條「公證後正式生效」之約定實係為督促當事人
    履行契約重要及必要之點，並賦予當事人慎重其事之機會，
    不得以任何方式架空或省略，即屬成立或生效要件。
  ㈡至於原告請求被告協同辦理公證一節。
  ⒈本件係現況交付。被告因考量系爭畜舍老舊，是否足以乘載
    系爭太陽能光電設備之重量堪虞，才於系爭合約第7條約定
    ：「甲方係將建物現況交予乙方建置太陽能設施，乙方應自
    行評估建物之結構及承載力，若有需重新翻修、補強，均由
    乙方負擔費用。乙方所建置之太陽能設施，應於建置前提供
    結構施工圖交予甲方，由甲方負擔費用請結構技師為結構評
    估，如無問題則依該施工圖為施工，若有問題則依結構技師
    所為之結構建議修改施工圖後，方能進行設施建置。」。更
    於備註事宜就材料規格約定：「乙方於施作前須檢整甲方租
    賃物屋頂，如需更換屋頂浪板，須使用三合一不鏽鋼浪板鋪
    設（不鏽鋼規格為304以上材質，厚度0.5mm）。乙方同意有
    關甲方承租物如需鋼構補強部分，須使用熱浸鍍鋅鋼材。」
    。足認系爭畜舍之建物結構安全，屬系爭租約之重要事項。
  ⒉由前開約定可知原告設置太陽能設備施工前，須先提出結構
    施工圖交予被告。惟原告直至110年2月5日才以民事陳報狀
    檢附邱祐華技師出具之既有建物結構分析計算書予被告（外
    放卷及卷二第297頁以下），已違反合約約定。至原告雖稱
    於施工前有將結構施工圖提示被告，被告取得施工圖後曾委
    請技師至案場評估云云。但提示與提供不同，被告並未同意
    原告依其「提示」的施工圖施作。至原告又稱約定之重點非
    在提供結構施工圖，而是使被告得於施工前評估表示意見云
    云，純屬卸責之詞，洵無可取。且兩造既已約定施工如需更
    換屋頂浪板須使用材質為304不鏽鋼、厚度達0.5mm之三合一
    不鏽鋼浪板舖設，但以SGS試驗報告顯示原告鋪設之屋頂浪
    板厚度僅0.39mm，亦徵原告未依約履行。
  ⒊原告依約負有補強建物結構之義務，且此補強工作之完成屬
    租約之前提，此可由系爭合約第18條第2點：「如甲方建置
    太陽能之屋頂結構因為年久老舊有漏水現象需修補，應由乙
    方自行負擔屋頂修繕以維持建物功能性」推知。是以原告既
    未依約完成補強，被告不允許原告使用系爭畜舍屋頂，遑論
    配合辦理公證。至於原告另辯稱被告須負擔出租人之保持義
    務云云，顯係刻意忽略前開約定，洵無可取。遑論原告既聲
    稱兩造及中租公司三方曾達成協議各出300萬元作為修繕基
    金，足徵原告自認未盡修繕義務，否則何必出資修繕？
  ⒋系爭合約第7條可知原告應自行評估是否補強建物結構及架設
    太陽能設備，參以系爭合約通篇並未就「若系爭畜舍經專業
    評估已無從修繕或需費過鉅而不適宜建置太陽能設備時應如
    何處理」之情形有所置意，可知若原告評估修補費用需費過
    鉅而不願履行，得決定是否成立租約，是系爭合約第7條並
    非獨厚特定一造，實係保障雙方權益。本件原告於締約時信
    誓旦旦會補強系爭畜舍之建物結構至安全無虞才施作太陽能
    設備，竟未完成補強即施作太陽能設備，為取得發電利益而
    置系爭畜舍結構安全於不顧，有違誠信。則以原告迄未履行
    系爭合約必要之點，系爭租約尚未成立；且原告既無依約履
    行之誠意，被告有權解除預約，並無協同辦理公證之義務。
  ㈢臺中市結構工程技師公會鑑定報告書：「標的物各棟在柱梁
    構件完好無損之條件下，其受力已不符相關規範之安全規定
    ，而現況柱梁構件裂損數量甚多且裂損程度非屬輕微，其增
    設太陽光電系統後之結構安全性尤為堪虞」；「另一部份則
    與結構受力破壞有關」、「現況柱梁構件裂損數量甚多且裂
    損程度非屬輕微，其增設太陽光電系統後之結構安全性尤為
    堪虞」等語（卷一第97頁以下，鑑定報告書第7、8頁），佐
    以被證一建物結構檢討說明書，可見系爭太陽能發電設備確
    實有損系爭畜舍之結構安全。
  ㈣系爭太陽能設備施工後，被告即發現原告所施作者與其承諾
    之內容不符，且損及系爭畜舍之結構安全。被告催促原告修
    補未獲置理，才以存證信函要求原告於109年5月25日以前將
    系爭太陽能設備移除。原告雖稱願意檢修及補強，惟不符合
    結構技師之專業意見，有被證13隆盛畜牧場豬舍屋頂增設太
    陽能光電系統結構安全評估報告書可佐（外放）。至於原告
    雖以安品土木技師事務所就廠內既有建物部分進行結構分析
    所作成之既有建物結構分析計算書，主張系爭畜舍之結構安
    全無虞云云。然查該結構分析計算書是以「材料強度：RC柱
    採用最小配筋量條件分析4-D10鋼筋（柱尺寸約14~15cm），
    鋼筋強度採用Fy＝2800kgf／c㎡、混凝土f'c＝210kgf／c㎡」為其
    分析基礎。但從被證10臺中市結構工程技師公會鑑定報告書
    檢附現場照片及被告109年12月3日民事陳報狀附件現場照片
    （見卷一第389頁以下）均可見現場鋼筋裸露、混凝土剝落
    ，系爭畜舍之建物結構豈可能「鋼筋拉力Fy＝2800kgf／c㎡、
    混凝土抗壓強度f'c＝210kgf／c㎡」？該建物結構分析計算書
    之評估基礎悖於事實，難以採信。且邱祐華技師是否確有到
    場評估存疑。原告一方面稱建物安全無虞，他方面卻稱對於
    設備安危焦心不已，所述前後不無矛盾。
  ㈤原告稱兩造於107年10月23日協議系爭畜舍結構補強方式依棟
    別4-2棟為示範棟處理云云，並非事實。查原證11會議記錄
    並無被告簽名，可知兩造未達成協議。且108年5月28日兩造
    調解時約定：「雙方各找一公證單位就結構疑慮討論後再決
    定後續處理方式；第1項應於108年7月31日前完成…；禾盈須
    將太陽能結構施工圖於108年6月7日前寄達對造人。」等語
    （本院卷一第123頁），若兩造已於107年10月23日達成協議
    ，何須於108年5月28日又約定「雙方各找一公證單位就結構
    疑慮討論後再決定後續處理方式」？足以推論兩造前於107
    年10月23日並未達成任何決議。再以彰化縣政府建設處函覆
    資料第21、64、130頁關於模組配置及鋼構支架配置之日期
    均記載「108.1.8」，第86頁日期處亦為「108.1.8」，均引
    用林明道建築師事務所製作之太陽能支撐結構計算書（見縣
    府函覆資料第16頁、第59頁、第81 頁、第125頁），若兩造
    已於107年10月23日就補強方法達成協議，何以原告於108年
    1月16日申請備查時並未更正其主張或另請建築師畫圖？至
    於證人劉小銘稱補強工程按示範棟施工云云，但證人劉小銘
    並未參與補強工程，且以其學經歷及從事業務等均與結構工
    程無關，其證述內容無法證明原告主張屬實。再以其稱所見
    圖說是蓋台電印章一情，可知其所稱圖說非指4-2棟，是其
    證稱補強工法以示範棟為準云云，即無可採。遑論原告稱補
    強工程未完成，證人則稱補強工程已完成；原告稱遭被告阻
    擋及驅逐，證人則稱無此情形，所述顯有未合，自難採信。
    從而，原告稱兩造於107年10月23日協議以4-2棟為工法之示
    範云云，並非事實。實情係該次會議兩造意見並無交集，原
    告當時曾要被告簽名，遭被告拒絕。
  ㈥原告另稱已開始履行108年5月28日調解筆錄所載事項，因遭
    被告阻擋驅逐至無法完成云云，實屬倒果為因。因系爭畜舍
    之結構堪虞，而原告未依約完成1
　　補強，兩造於108年5月28日至彰化縣芳苑鄉調解委員會調解
    約定原告應於108年6月3日前將結構施工圖寄達被告，且「
    雙方各找一公證單位就結構疑慮討論後再決定後續處理方式
    」。惟原告遲未依前揭調解內容履行，則以調解筆錄「第1
    條應於108年7月31日前完成，若無共識，自108年8月1日起
    即不准禾盈公司進入維運」，被告自得阻擋原告進場。
  ㈦又原告裝設太陽能發電設備所實際施作之內容與向主管機關
    申請免用雜項執照之設計圖不相符。原告未提出施工圖說予
    被告，已如前述。被告閱卷後才知悉有林明道建築師事務所
    關於禾盈公司太陽能光電系統設置工程太陽能支撐結構計算
    書（下稱系爭工程結構計算書）。則以原告遲未依約交付結
    構施工圖予被告，即強行設置太陽能設備，竟又訴請被告協
    同辦理公證，豈有此理。其次，前開工程結構計算書開宗明
    義雖引用建築技術規則、建築物耐風設計規範及解說、鋼結
    構容許應力設計法規範及解說等等。惟該結構設計圖說全未
    論及被告於109年12月3日陳報狀所拍照之支柱之結構計算，
    亦未論及屋頂橫樑，顯然違反建築技術規則建築構造編之規
    定。且姑不論該結構計算書立論基礎偏頗原告。查該工程結
    構計算書原設計以H型鋼支撐鋼板、不鏽鋼骨材為材料強度
    來計算風載重、活載重、呆載重等，惟查原告所施作之工程
    並未依照前開工程結構計算書照圖施工，即強加太陽能設備
    於系爭畜舍屋頂，使建物結構受到更大破壞。再以該施工圖
    關於鋼構支架配置規格為40×40「cm」（本院卷三第371頁以
    下），但實際上系爭畜舍現場並無規格為40×40cm鋁擠支架
    ，原告使用之補強材料規格與施工圖說明顯不符。原告雖辯
    稱稱鋁擠尺寸單位業界慣常以「mm」計，施工圖說寫「cm」
    係誤繕云云，原告豈能以此卸責？另外，原告稱被告取得施
    工圖後同意放行云云，亦非事實。原告固以被告觀看施工情
    形照片（見卷二第25頁）稱被告同意施工云云，惟施工恆須
    按圖施作，若有變更須經建築師、結構技師重新計算並申請
    變更規則，自不能僅以被告觀看施工之事實逕認被告同意施
    工。遑論原告連最基本的依約將結構施工圖交予被告都未履
    行，其聲稱有施工缺改云云，並非事實。
  ㈧又依設置再生能源設施免請領雜項執照標準第3條規定「許可
    設置太陽光電發電設備之建築構造物，屬本標準所稱建築物
    。」，可知施作系爭太陽能設備工程，應按前開標準行之，
    則系爭畜舍屬前開標準之建築物甚明。查前開標準第5條第1
    項係規定「設置太陽光電發電設備，符合下列條件之一者，
    『得免』依建築法規定申請雜項執照」，即規定「得免」而非
    「免」，原告仍應依規定申請雜項執造，原告所為解釋悖於
    法令，委無可取。次查高雄市土木技師公會鑑定報告書顯示
    B6、C5、D6棟之中央高度分別為3.82公尺、4.04公尺、4.02
    公尺（見卷二第289至第293頁）；臺中市結構工程技師公會
    鑑定報告書顯示A8、B2、C5、D4棟高度分別為4.138公尺、4
    .128公尺、4.357公尺、4.08公尺（見卷三第125至第131頁
    ），高度均超過3公尺，依同標準第6條第2項第1款「設置高
    度超過三公尺者，應另檢附太陽光電發電設備結構計算說明
    書」應檢附結構計算說明書。惟原告所為俱違反前揭規定，
    顯無可取
  ㈨原告就系爭畜舍結構安全之補強義務，與系爭合約實屬相互
    依存之關係，即屬聯立之法律關係。則原告既未依約就系爭
    畜舍完成補強，已違反合約義務在先，被告自得主張解除，
    亦無須配合辦理公證。並為答辯聲明：⒈原告之訴駁回；⒉訴
    訟費用由原告負擔；⒊如受不利判決，願供擔保請准宣告免
    予假執行。
三、兩造不爭執事項：（見本院卷二第46、47頁）
  ㈠兩造於106年9月27日簽訂「房舍屋頂租賃合約書」。
  ㈡原告於108年4月22日起曾以民事準備狀附表一所示書面六次
    催告被告公證，然原告催告未果。
  ㈢被告於108年7月24日寄發存證信函載明請原告於文到七日內
    給付租金（是否定性為租金被告爭執）、再於108年8月23日
    寄發存證信函載明給付租金暨負擔等事宜，原告於108年8月
    29日將新台幣（下同）724,364元匯入被告帳戶。
  ㈣被告於108年9月11日發函，附件載明「關於租金支付事項...
    ，依本租約第5條第2項約定，台端應一次給付二年度租金」
    （是否定性為租金被告爭執），原告於108年9月18日將724,
    364元匯入被告帳戶。
  ㈤爭合約第2條約定之租賃用途係為用以再生能源設備並為運轉
    發電出售台電公司。而原告於租賃標的物上之太陽能案場工
    程於107年12月28日完工掛表。
  ㈥承上，系爭合約第6條第3項約定，被告負有保持租賃標的物
    符合原告需求目的狀態之義務。
  ㈦系爭合約第9條第2項載明原告得將太陽能發電系統出售或出
    租予第三人，並應於訂立出售或租賃契約後三個月內通知甲
    方，由該第三人受讓系爭合約之權利義務。
  ㈧原告已於108年4月22日發函向被告通知原告要將建置於租賃
    標的物之太陽能案場移轉予受告知訴訟人中租迪和股份有限
    公司（原證4說明四）。
  ㈨系爭合約第12條第1項本文約定，本租賃契約存續中，除法律
    另有規定或雙方書面同意，雙方均不得單方面終止租約。
  ㈩系爭合約第7條第1項中段記載「乙方所建置之太陽能設施，
    應於建置前提供結構施工圖交予甲方」。
  依前揭合約第18-2條記載「如甲方建置太陽能之屋頂結構因
    為年久老舊有漏水現象需修補，應由乙方自行負擔屋頂修繕
    以維持建物功能性」。
  兩造於107年10月23日就豬舍柱子及橫樑補強、工法討論，並
    有會議紀錄（如被證三）。
  被告提出108年5月27日由安泰結構技師事務所出具建物結構
    檢討說明書（如被證一）。
  兩造於108年5月28日彰化縣芳苑鄉調解委員會進行調解，並
    有調解筆錄（如被證四）。
  被告於108年7月24日以台北雙連郵局732號存證信函催告未履
    行108年5月28日調解共識。
  被告於108年9月11日被告以台北雙連郵局1114號存證信函附
    件一㈡除催告未履行107年10月23日補強項目外，尚主張原告
    設置之屋頂浪板不符合伊承諾之規格。
  被告曾於109年1月14日以台北雙連郵局43號存證信函、109年
    2月12日以台北雙連郵局116號存證信函及109年2月25日以台
    北雙連郵局174號存證信函催告原告補正屋頂浪板與鋼構補
    強，惟均未獲原告補正。
四、本件兩造爭執事項：（見本院卷二第48頁）
  ㈠系爭合約是否已成立生效？系爭合約第15條所約定之「公證
    」乃系爭合約之成立或生效要件或保全證據手段？原告於系
    爭屋頂裝置太陽能設施，是否會影響豬舍結構安全，應為兩
    造間之「房舍屋頂租賃合約書」成立之必要之點？
  ㈡原告主張被告應依系爭合約履行公證義務有無理由？
  ㈢本件租賃標的物之現狀與106年9月27日出租當時之狀況有無
    明顯不同？若有，是否已達未經修繕即無法依系爭合約之約
    定使用、收益方法之程度？若是，應由何人負修繕義務？又
    應修繕至何程度？
  ㈣兩造間是否曾就租賃標的物以下建物結構之補強方法、費用
    負擔達成共識？
  ㈤被告主張解除契約有無理由？
  ㈥原告於系爭屋頂裝置太陽能板後，是否已影響系爭建物結構
    安全，而有加害給付之情形？
  ㈦原告是否已違反107年10月23日會議中有關豬舍柱子及橫樑補
    強工法之決議？
  ㈧原告是否已違反108年5月28日雙方於彰化縣芳苑鄉調解委員
    會之協議內容？
  ㈨原告於系爭房舍屋頂裝置太陽能設施，其實際施作內容是否
    與向主管機關申請免用雜項執照之設計圖不相符？而有危害
    安全之虞？
  ㈩被告主張原告違反前揭約定，而無義務與原告辦理系爭合約
    之公證，亦無義務與受告知訴訟人會同辦理公證，有無理由
    ？
五、得心證之理由
(一)按確認法律關係之訴，非原告有即受確認判決之法律上利益
    者，不得提起之，民事訴訟法第247條第1項前段定有明文。
    所謂即受確認判決之法律上利益，係指法律關係之存否不明
    確，原告主觀上認其在法律上之地位有不安之狀態存在，且
    此種不安之狀態，能以確認判決將之除去者而言（最高法院
    52年度台上字第1240號判例參照）。本件原告主張兩造間有
    租賃法律關係存在，為被告所否認，則兩造間是否有租賃關
    係存在，即有不明確之情形，造成原告於法律上能否占有使
    用系爭畜舍屋頂，即猶未明，具有不安狀態存在，且此種不
    安之狀態能以確認判決除去之，故依首開法條規定與判例意
    旨，原告有受確認判決之法律上利益，自得提起本件確認之
    訴，合先敘明。
(二)本件原告主張兩造間訂有原證一所示房舍屋頂租賃合約，約
    定租用被告所有隆盛畜牧場畜舍屋頂施作太陽能設備，並於
    合約第15條約定兩造應配合辦理公證。原告即施作太陽能設
    備，並依約給付被告二年份租金。詎被告不僅拒絕配合辦理
    公證，更一再阻撓被告進場維運設備，至原告所有系爭太陽
    能發電設備發電效率低落，且設備有受損之虞等情，業據其
    提出租賃合約書影本、合作協議書影本、禾盈公司函文影本
    等件為證（見本院卷一第25至第43頁）。被告對於兩造於10
    6年9月27日簽立系爭租賃合約書之事實並不爭執，惟辯稱依
    該合約第15條「公證後正式生效」等文字，可知該合約之性
    質係預約，須經辦理公證，兩造間租賃關係始成立或生效。
    且並未依約於設置太陽能設備以前即提供結構施工圖予被告
    評估，亦未依約完成建物結構之補強，則原告未依約履行在
    先，被告自無配合辦理公證之義務。且以原告未依約履行系
    爭合約義務，被告自得解除系爭合約，兩造間並無租賃關係
    存在等語。本院綜觀兩造前開主張及說明，整理如上揭兩造
    爭執事項所示爭點，判斷如下。
(三)關於原告主張兩造間租約存在一節。
　⒈按主張法律關係存在之當事人，須就該法律關係發生所須具
    備之特別要件，負舉證責任。次按租賃者，謂當事人約定，
    一方以物租與他方使用、收益，他方支付租金之契約，民法
    第421條定有明文。本件原告主張兩造就系爭房屋有租賃關
    係存在，既為被告所否認，則原告即應就兩造曾約定，被告
    以系爭畜舍屋頂租予原告使用收益、原告支付租金之事實，
    負舉證責任。經查：
　⒉關於兩造間有租賃關係存在，業據原告提出房屋屋頂租賃合
    約書為證（見本院卷一第25頁至第30頁）。至於被告雖以前
    開合約第15條約定「本租約應依法公證後正式生效」，辯稱
    系爭租賃關係尚未成立生效等語。然觀之被告林睿毅以108
    年7月24日台北雙連郵局000732號存證信函表示「台端於函
    到後7個工作天內給付租金…」、「本人不排除依相關規定終
    止本租約」等語（見本院卷一第269頁）；以108年8月22日
    台北雙連郵局000102號存證信函函表示「就貴我雙方間房舍
    屋頂租賃合約給付租金暨費用負擔等事宜」（見本院卷一第
    271頁）；以108年9月11日台北雙連郵局001114號存證信函
    表明「關於租金給付事項：依本租約第5條第2項約定台端應
    一次給付兩年度租金。查台端迄今僅支付第一年度租金新台
    幣72萬元，尚積欠一年度租額未付，此舉已構成違約。為此
    ，特以本函催告台端於函到後7個工作日內付清租金，逾期
    未辦，本人不排除終止本租約並追究台端相關法律責任。」
    等語（見本院卷一第281頁）。並參之原告收受前開函文後
    ，即於108年8月29日、108年9月18日分別匯款724364元、72
    4364元予被告，有彰化銀行匯款交易明細在卷可佐（見本院
    卷一第277頁、第287頁），並為被告所不爭執，堪信屬實。
    則以被告主張依「租約」請求原告給付「租金」，若否則「
    終止租約」，堪認以被告當時認知，兩造間確有租賃關係存
    在，被告既已多次請求原告履行給付租金之契約義務，如猶
    否認兩造間有租賃關係存在，實有違誠信。
　⒊至於系爭合約第15條固然約定「租約經公證後生效」等語，
    依其文句，似以公證作為租約之生效要件。足認被告辯稱租
    賃關係尚未生效云云，似非無據。然按解釋意思表示，應探
    求當事人真意，不得拘泥於所用之辭句，民法第98條定有明
    文，此乃因解釋意思表示，重在探求表意人為意思表示之目
    的性及法律行為之和諧性，故解釋契約時，應斟酌交易習慣
    、當事人所欲達成之經濟效果、合理預期之契約利益，斟酌
    當事人訂約時客觀存在之一切情事，依誠信原則為之。經查
    ：
　⑴兩造於106年9月27日訂立系爭合約後，原告原定於107年9月1
    0日開工施作太陽能發電設備工程，經被告指示改為同年月1
    3日開工（見本院卷三第339頁）；迄至107年12月28日施工
    完畢掛錶。期間內兩造固於107年10月23日就施作補強工程
    事宜開會討論，惟被告始終未阻止原告施工，甚至於107年1
    2月2日尚催促原告儘速完工，有Line對話紀錄畫面在卷可佐
    （見本院卷三第495頁），足見除原告業已履行交付租金義
    務外，被告亦已履行其提供租賃標的予原告使用之契約義務
    。
　⑵直言之，雖系爭合約因未經公證，而仍未滿足前開約定生效
    要件，但因兩造實際上已依該合約內容履行相關給付義務，
    故兩造間履行系爭租約之行為實已包含默示排除前開生效要
    件之合意，方符兩造真意及契約效力之真實狀態。依此，前
    開生效要件既已經兩造默示合意排除，兩造間系爭租賃關係
    業已因前開契約默示更改而成立生效，而足認定兩造間有租
    賃關係存在。否則，實難解釋兩造均業已履行系爭租約權利
    義務之情事。雖被告訴訟代理人到庭陳稱：「（問：兩造有
    法律關係存在，至於法律關係為何，是兩造的爭議所在，有
    可能是原證一的契約關係，有可能是吳律師所述的不明法律
    關係，是否如此？）...有可能是口頭上成立的租賃或無名
    契約。」等語（本院卷四第45頁），固非無見，惟兩造既係
    依據系爭租賃契約相關內容履行，可見兩造間之法律關係，
    應係默示排除前開約定生效要件之系爭租賃契約無疑。
　⑶此外，被告稱原告設置系爭畜舍屋頂之太陽能光電設備，屬
    於加害給付於原告，其已發函終止兩造間租賃關係等節。惟
    查：「（問：太陽能板裝設迄今，是否有發生豬舍支撐柱斷
    裂太陽能板掉落導致傷亡的事件？）原告訴代：從來沒有聽
    說。被告訴代賴淑惠律師：有，被證二第5～6頁可以看出懸
    臂樑及石棉瓦下垂。被告訴代吳文哲律師：同賴律師所述。
    」等情，可知系爭太陽能發電設備設置於系爭畜舍屋頂迄今
    已逾兩年，未見有實害發生，且並無足夠證據證明懸臂樑及
    石棉瓦下垂係原告設置太陽能板所造成；且原告設置畜舍屋
    頂之太陽能設備亦具有相當價值，如系爭畜舍支撐斷裂，前
    開太陽能設備亦會受損，衡情原告對於必要修繕應無可能坐
    視不理。甚至，若被告認為於其所有畜舍屋頂設置太陽能設
    備存在相當危險，本於其所負之保護、照顧等契約附隨義務
    ，應暫不予原告裝設前開設備，惟被告既已允許原告設置太
    陽能板設備於系爭畜舍在先，此即同時具有表示其畜舍合於
    設置太陽能設備之意。而原告因此花費鉅資施作工程後，在
    無明顯實害之情況下，被告竟反藉詞要求原告猶需按其要求
    補強畜舍，甚而禁止原告進入，其前後矛盾之行為，顯有背
    於誠信，自難認為系爭租約業經被告片面終止。
(四)至於原告訴之聲明第二項請求被告協同辦理公證一節。原告
    固主張系爭合約第15條關於公證之約定係配合其與中租迪和
    公司間合作協議而來，被告依系爭合約之約定應配合辦理公
    證云云。查系爭合約第9條約定承租人得將租約讓與第三人
    ，並參原告與中租迪和公司間合作協議書第1條第6點約明原
    告須提出租賃契約公證書供查核，原告稱系爭合約第15條關
    於公證之約定係為配合與中租迪和公司間合作協議書，固非
    無憑。惟如前述，系爭合約第15條之性質係約定生效要件，
    本不得請求履行，更遑論該條業經兩造默示合意排除，是原
    告主張依系爭合約第15條約定請求被告協同辦理公證，即屬
    無據，應予駁回。
(五)又被告請求傳喚邱祐華、聶豫珍、林明道、林明勝、黃嘉瑞
    、邱智佑等人員到場，為證明系爭畜舍屋頂設置系爭太陽能
    設施是否會影響結構安全等節。惟此部分與本件訴訟標的較
    無關連性，無傳喚到庭之必要，併此敘明。
四、綜上所述，依兩造實際履行情形，足認兩造關於門牌號碼彰
    化縣○○鄉○○村○○路○○段000巷00號畜舍屋頂，有排除前開約
    定生效要件之默示合意，故兩造間之系爭租賃契約自已成立
    生效，原告請求確認兩造間關於前開房屋屋頂有租賃關係存
    在，為有理由，應予准許。至於原告另請求被告應協同辦理
    系爭合約之公證，既無依據，則應駁回。
五、本件事證已臻明確，兩造其餘攻擊防禦方法或證據，核與判
    決結果不生影響，爰不逐一論列，附此敘明。 
六、據上論結，本件原告之訴為一部有理由、一部無理由，依民
    事訴訟法第78條，判決如主文。
中　　華　　民　　國　　110 　年　　9 　　月　　30　　日
                  民事第三庭  法  官　林于人
以上正本係照原本作成。
如對判決上訴，應於判決送達後20日內向本院提出上訴狀。如委
任律師提起上訴者，應一併繳納上訴審裁判費。
中　　華　　民　　國　　110 　年　　9 　　月　　30　　日
                              書記官  卓千鈴